---
title: "Muestreo probabilistico en R"
output: html_notebook
---

## Funciones utiles.
```{r}
#' Desconocemos el tamano de la poblacion.
#' @param e Error muestral permitido o desviacion respecto a la media.
#' @param Z Es una constante que depende del nivel de confianza que asignemos.
#' @param S2 Es la desviacion estandar de la poblacion al cuadrado.
sizeWithoutPop <- function(e, Z, S2) {
  return ( (Z**2 * S2) / e**2 )
}

#' Conocemos el tamano de la poblacion.
#' @param N Tamano de la poblacion.
#' @param e Error muestral permitido o desviacion respecto a la media.
#' @param Z Es una constante que depende del nivel de confianza que asignemos.
#' @param S2 Es la desviacion estandar de la poblacion al cuadrado.
sizeWithPop <- function(N, e, Z, S2) {
  return ( (N * Z**2 * S2) / (( (N-1) * e**2) + (Z**2 * S2)) )
}

computeZ <- function(confidence) {
  a <- 1 - confidence
  
  return (round( qnorm(1 - (a/2) ), 2 ))
}
```

## Ejercicios de practica.

### 1. Muestreo aleatorio simple CR. Uso del dataset faithful.

#### Descripcion del problema:

Tomando como referencia la base de datos faithful como la población, determina el tamaño muestral con un error del **9%**  y un nivel de confianza del **82%** , suponiendo una varianza poblacional de **1**. A continuación, realiza un muestreo aleatorio simple utilizando una semilla con valor de **1991** y el tamaño muestral previo, con repetición, y a partir de la muestra, calcula la media muestral para la variable de erupciones.

**Nota:** ingresa el valor de la media muestral utilizando precisión de centésimas.

#### Solución:
```{r}
head(faithful)
```

Datos proporcionados para calcular el tamaño de la muestra.
```{r}
e <- 0.09
confidence <- 0.82
S2 <- 1
# Datos indirectos.
N <- nrow(faithful)
Z <- computeZ(confidence)
```

Calculo del tamaño de la muestra conociendo la población.
```{r}
n <- sizeWithPop(N, e, Z, S2)
n <- ceiling(n)
n
```

Muestreo aleatorio simple con repetición
```{r}
set.seed(1991)
mascr <- sample(1:N, size = n, replace = TRUE)
mascr
```

Asignamos los elementos de cada muestra.
```{r}
faithfulmascr <- faithful[mascr, ]
head(faithfulmascr)
```

Calculo de la media muestral para la variable de erupciones.
```{r}
res <- mean(faithfulmascr$eruptions)
round(res, 2)
```

### 2. Muestreo sistemático SR. Uso del dataset frenny.

#### Descripción del problema:
Tomando como referencia la base de datos **frenny** como la población, determina el tamaño muestral con un error del  **20%** y un nivel de confianza del **97%**, suponiendo una varianza poblacional de **0.09**. A continuación, realiza un muestreo sistemático utilizando una semilla con valor de **2005** y el tamaño muestral previo. A partir de dicha muestra, calcula la media muestral para los ingresos trimestrales retrasados.

**Nota**: ingresa el valor de la media muestral utilizando precisión de milésimas.

#### Solucion:

Primeras 6 filas del dataset
```{r}
head(freeny)
```

Datos proporcionados para calcular el tamaño de la muestra
```{r}
e <- 0.20
confidence <- 0.97
S2 <- 0.09
# Datos indirectos.
N <- nrow(freeny)
Z <- computeZ(confidence)
```

Cálculo del tamaño de la muestra conociendo la población.
```{r}
n <- sizeWithPop(N, e, Z, S2)
n <- ceiling(n)
n
```

Pasos para conseguir el muestreo sistemático.

1. Encontrar el valor de **k**.
```{r}
k <- round(N / n, 0)
k
```

2. Calcular el primer dato de forma aleatoria.
```{r}
set.seed(2005)
i <- sample(1:N, size = 1)
i
```

3. Se termina de calcular el resto de números de manera sistemática.
```{r}
ms <-rep(0)
ms[1] <-i
for(j in 1:n){
  ms[j] <-i+(j-1)*k
}

for(j in 1:n){
  if(ms[j]>N){ms[j]<- ms[j]-N} else
  {ms[j]<- ms[j]}
}
ms
```

4. Asignamos los elementos de cada muestra.
```{r}
freenyms <- freeny[ms, ]
freenyms
```

Media muestral para los ingresos trimestrales retrasados.
```{r}
meanIncomes <- mean(freenyms$lag.quarterly.revenue)
round(meanIncomes, 3)
```


### 3. Muestreo estratificado CR. Uso del dataset LakeHuron.

#### Descripción del problema:
Tomando como población la base de datos **LakeHuron**, determina el tamaño muestral con un error del **11%** y un nivel de confianza del **81** , suponiendo una varianza poblacional de **1**. A continuación, realiza un muestreo estratificado (con repetición) utilizando una semilla con valor de **1993** y suponiendo **7**  estratos para la población, todos de igual tamaño y ordenados como viene en la base, empleando el tamaño muestral previamente obtenido. Calcula el rango de la muestra.

**Nota**: ingresa el valor del rango muestral utilizando precisión de centésimas.

#### Solución:

```{r}
LakeHuron
```

Datos proporcionados.
```{r}
e <- 0.11
confidence <- 0.81
S2 <- 1
strata <- 7
# Datos indirectos.
Z <- computeZ(confidence)
N <- length(LakeHuron)
```

Se cálcula el tamaño de la muestra
```{r}
n <- sizeWithPop(N, e, Z, S2)
n <- ceiling(n)
n
```

Números por cada muestra.
```{r}
m <- ceiling(n / strata) # muestras por cada estrato.

set.seed(1993)

n1 <- sample(1:14, size = m, replace = TRUE)
n2 <- sample(15:28, size = m, replace = TRUE)
n3 <- sample(29:42, size = m, replace = TRUE)
n4 <- sample(43:56, size = m, replace = TRUE)
n5 <- sample(57:70, size = m, replace = TRUE)
n6 <- sample(71:84, size = m, replace = TRUE)
n7 <- sample(85:98, size = m, replace = TRUE)

```

Asignamos los elementos de la muestra.
```{r}
lakehuronme <- c(LakeHuron[n1], LakeHuron[n2], LakeHuron[n3], LakeHuron[n4], 
                 LakeHuron[n5], LakeHuron[n6], LakeHuron[n7])
lakehuronme
```
Datos sobre la muestra.
```{r}
summary(lakehuronme)
```

Rango de la muestra
```{r}
rangeme <- max(lakehuronme) - min(lakehuronme)
round(rangeme, 2)
```

