---
title: "Distribución F"
output: html_notebook
---

## Ejercicios de práctica.

### 1. Calcular P superior. Desviación estandar iguales.

#### Problema.

Se aplican pruebas a **14** cables conductores soldados a un dispositivo semiconductor con el fin de determinar su resistencia a la tracción. Las pruebas demostraron que para romper la unión se requieren las libras de fuerza que se listan a continuación: 
15.79, 12.96, 13.17, 13.79, 16.06, 18.48, 15.31, 13.67, 14.73, 18.48, 14.07, 15.5, 16.39, 16.08. 
Otro conjunto de **17** cables conductores que forman un dispositivo se encapsuló y se probó para determinar si el encapsulado aumentaba la resistencia a la tracción. Las pruebas dieron los siguientes resultados:
24.39, 24.47, 25.88, 25.22, 27.82, 25.17, 23.93, 24.13, 24.36, 21.25, 21.73, 21.7, 25.03, 20.88, 24.86, 28.85, 22.15. 
Suponiendo normalidad de los datos, ¿cuál es la probabilidad de que el cociente de las varianzas muestrales de los cables sin encapsular entre los encapsulados sea superior a s12/s22, donde s12 y s22 son las varianzas de los cables sin encapsular y los encapsulados, respecivamente? Supón que las desviaciones estándar poblacionales son iguales.

Nota: redondea  ÚNICAMENTE hasta el final utilizando precisión de milésimas.

#### Solución.

Datos.
```{r}
n_1 <- 14
n_2 <- 17
data_1 <- c(15.79, 12.96, 13.17, 13.79, 16.06, 18.48, 15.31, 13.67, 14.73, 18.48, 14.07, 15.5, 16.39, 16.08)
data_2 <- c(24.39, 24.47, 25.88, 25.22, 27.82, 25.17, 23.93, 24.13, 24.36, 21.25, 21.73, 21.7, 25.03, 20.88, 24.86, 28.85, 22.15)

# Indirectos.
S2_1 <- sd(data_1)**2
S2_2 <- sd(data_2)**2
```

P(S2_1 / S2_2 > S2_1 / S2_2)

= 1 - P(S2_1 / S2_2 < S2_1 / S2_2)
```{r}
p <- 1 - pf(S2_1 / S2_2, n_1 - 1, n_2 - 1) 

round(p, 3)
```

### 2. Calcular valor de x menor. Varianzas iguales.

#### Problema.

Si S_1^2 y S_2^2 representan las varianzas de muestras aleatorias independientes de tamaños **n1=48** y **n2=19**, tomadas de poblaciones normales con varianzas iguales, calcula el valor de **x** para el cual **P(S2_1/S2_2 < x)=0.026**.

Nota: redondea  ÚNICAMENTE hasta el final utilizando precisión de milésimas.

#### Solución.

Datos.
```{r}
n_1 <- 48
n_2 <- 19
p <- 0.026
```

Formulas.
```{r}
k_1 <- n_1 - 1
k_2 <- n_2 - 1
```

P(S2_1/S2_2 < x) = p
```{r}
x <- qf(p, k_1, k_2)

round(x, 3)
```

### 3. Calcular P entre intervalos. Dada desviaciones estandar. S2_2 / S2_1

#### Problema.

Si S12 y S22 representan las varianzas de muestras aleatorias independientes de tamaños **n1=33** y **n2=19**, tomadas de poblaciones normales con desviaciones estándar **σ1=2.17** y **σ2=3.22**, respectivamente, calcula **P(1.9≤S22/S12≤2.09)**.

Nota: redondea  ÚNICAMENTE hasta el final utilizando precisión de milésimas.

#### Solución.

Datos.
```{r}
n_1 <- 33
n_2 <- 19
sd_1 <- 2.17
sd_2 <- 3.22
lim_min <- 1.9
lim_max <- 2.09

# Indirectos.
var_1 <- sd_1**2
var_2 <- sd_2**2
```

Formulas.
Recordemos que cuando las varianzas poblaciones son distintas: 

S2_1 / S2_2 = (S2_1 * var_2) / (S2_2 * var_1)
```{r}
# Por ser S2_2 / S2_1
k_1 <- n_2 - 1
k_2 <- n_1 - 1

f_min <- lim_min * var_1 / var_2
f_max <- lim_max * var_1 / var_2
```

P(f_min ≤ S22/S12 ≤ f_max)
```{r}
p <- pf(f_max, k_1, k_2) - pf(f_min, k_1, k_2)

round(p, 3)
```

### 4. Calcular P menor. Varianzas iguales.

#### Problema.

Si S12 y S22 representan las varianzas de muestras aleatorias independientes de tamaños **n1=28** y **n2=38**, tomadas de poblaciones normales con varianzas iguales, calcula **P(S12/S22<1.01)**.

Nota: redondea  ÚNICAMENTE hasta el final utilizando precisión de milésimas.

#### Solución.

Datos.
```{r}
n_1 <- 28
n_2 <- 38
q <- 1.01
```

P(S2_1/S2_2 < q)
```{r}
p <- pf(q, n_1 - 1, n_2 - 1)

round(p, 3)
```

## Ejercicios de evaluación.

### 1. Calcular P entre intervalos. Varianzas iguales.

#### Problema.

Si S12 y S21 representan las varianzas de muestras aleatorias independientes de tamaños **n1=16** y **n2=45**, tomadas de poblaciones normales con varianzas iguales, calcula **P(0.32≤S12/S22≤0.39)**.

Nota: redondea  ÚNICAMENTE hasta el final utilizando precisión de milésimas.

#### Solución.

Datos.
```{r}
n_1 <- 16
n_2 <- 45
lim_min <- 0.32
lim_max <- 0.39
```

Formulas.
```{r}
k_1 <- n_1 - 1
k_2 <- n_2 - 1
```

Como las varianzas son iguales. 
P(lim_min < S2_1/S2_2 < lim_max)
```{r}
p <- pf(lim_max, k_1, k_2) - pf(lim_min, k_1, k_2)

round(p, 3)
```

### 2. Calcular P inferior. Desviación estandar iguales.

#### Problema.

Se aplican pruebas a **14** cables conductores soldados a un dispositivo semiconductor con el fin de determinar su resistencia a la tracción. Las pruebas demostraron que para romper la unión se requieren las libras de fuerza que se listan a continuación: 
22.88, 28.42, 26.81, 23.26, 26.87, 23.29, 28.21, 25.45, 25.57, 27.07, 22.64, 24.23, 21.55, 28.28.
Otro conjunto de **5** cables conductores que forman un dispositivo se encapsuló y se probó para determinar si el encapsulado aumentaba la resistencia a la tracción. Las pruebas dieron los siguientes resultados: 18.62, 23.78, 20.2, 21.24, 21.77. 
Suponiendo normalidad de los datos, ¿cuál es la probabilidad de que el cociente de las varianzas muestrales de los cables sin encapsular entre los encapsulados sea inferior a s12/s22, donde s12 y s22 son las varianzas de los cables sin encapsular y los encapsulados, respecivamente? Supón que las desviaciones estándar poblacionales son iguales.Nota: redondea  ÚNICAMENTE hasta el final utilizando precisión de milésimas.

Nota: redondea  ÚNICAMENTE hasta el final utilizando precisión de milésimas.

#### Solución.

Datos.
```{r}
n_1 <- 14
n_2 <- 5
data_1 <- c(22.88, 28.42, 26.81, 23.26, 26.87, 23.29, 28.21, 25.45, 25.57, 27.07, 22.64, 24.23, 21.55, 28.28)
data_2 <- c(18.62, 23.78, 20.2, 21.24, 21.77)

# Indirectos.
S2_1 <- sd(data_1)**2
S2_2 <- sd(data_2)**2
```

P(S2_1 / S2_2 < S2_1 / S2_2)
```{r}
p <- pf(S2_1 / S2_2, n_1 - 1, n_2 - 1) 

round(p, 3)
```

### 3. Calcular P menor. Dada desviaciones estandar. S2_2 / S2_1.

#### Problema.

Si S12 y S22 representan las varianzas de muestras aleatorias independientes de tamaños **n1=10** y **n2=15**, tomadas de poblaciones normales con desviaciones estándar **σ1=2.11** y **σ2=1.99**, respectivamente, calcula **P(S22/S12 < 2.25)**.

Nota: redondea  ÚNICAMENTE hasta el final utilizando precisión de milésimas.

#### Solución.

Datos.
```{r}
n_1 <- 10
n_2 <- 15
sd_1 <- 2.11
sd_2 <- 1.99
q <- 2.25

# Indirectos.
var_1 <- sd_1**2
var_2 <- sd_2**2
```

Formulas.
Recordemos que cuando las varianzas poblaciones son distintas: 

S2_1 / S2_2 = (S2_1 * var_2) / (S2_2 * var_1)
```{r}
# Por S2_2 / S2_1
k_1 <- n_2 - 1
k_2 <- n_1 - 1

f <- q * var_1 / var_2
```

P(S22/S12 < f)
```{r}
p <- pf(f, k_1, k_2)

round(p, 3)
```

### 4. Calcular P inferior. Dada desviaciones estandar. S2_B / S2_A.

#### Problema.

Se toman dos muestras provenientes de dos lagos, A y B, para determinar la cantidad de sólidos totales disueltos, obteniendo los siguientes resultados (en ppm):
Lago A: 171.93, 193.91, 178.91, 190.49, 178.62, 184.21, 179.96, 181.43, 198.74, 190.93
y Lago B: 
216.17, 221.1, 223.07, 207.74, 217.16, 205.17, 220.34. 
Suponiendo normalidad de los datos, ¿cuál es la probabilidad de que el cociente de las varianzas muestrales del Lago B entre el Lago A, sea inferior a **sB2/sA2**, donde sA2 y sB2 son las varianzas de las muestras del Lago A y Lago B, respecivamente? Supón que las desviaciones estándar poblacionales son, respectivamente,  **σA=8.48** y **σB=6.82**.

Nota: redondea  ÚNICAMENTE hasta el final utilizando precisión de milésimas.

#### Solución.

Datos.
```{r}
data_a <- c(171.93, 193.91, 178.91, 190.49, 178.62, 184.21, 179.96, 181.43, 198.74, 190.93)
data_b <- c(216.17, 221.1, 223.07, 207.74, 217.16, 205.17, 220.34)
sd_a <- 8.48
sd_b <- 6.82

# Indirectos.
n_a <- length(data_a)
n_b <- length(data_b)

S2_a <- sd(data_a)**2
S2_b <- sd(data_b)**2

var_a <- sd_a**2
var_b <- sd_b**2
```

Formulas.
```{r}
# Por S2_B / S2_A
k_a <- n_b - 1
k_b <- n_a - 1
```

P(S2_b / S2_a < S2_b / S2_a)

= P(S2_b / S2_a < [(S2_b * var_a) / (S2_a * var_b)])
```{r}
q <- (S2_b * var_a) / (S2_a * var_b)

p <- pf(q, k_a, k_b)

round(p, 3)
```

### 5. Calcular valor de x mayor. Varianzas iguales.

#### Problema.

Si S_1^2 y S_2^2 representan las varianzas de muestras aleatorias independientes de tamaños **n1=48** y **n2=39**, tomadas de poblaciones normales con varianzas iguales, calcula el valor de **x** para el cual **P(S2_1/S2_2 > x)=0.373**.

Nota: redondea  ÚNICAMENTE hasta el final utilizando precisión de milésimas.

#### Solución.

Datos.
```{r}
n_1 <- 48
n_2 <- 39
p <- 0.373
```

Formulas.
```{r}
k_1 <- n_1 - 1
k_2 <- n_2 - 1
```

P(S2_1/S2_2 > x) = p

1 - P(S2_1/S2_2 < x) = p

P(S2_1/S2_2 < x) = 1 - p
```{r}
x <- qf(1 - p, k_1, k_2)

round(x, 3)
```

### 6. Calcular valor de x mayor. Dada desviaciones estandar.

#### Problema.

Si S12 y S22 representan las varianzas de muestras aleatorias independientes de tamaños **n1=19** y **n2=24**, tomadas de poblaciones normales con desviaciones estándar **σ1=0.54** y **σ2=0.79**, respectivamente, calcula el valor de x para el cual **P(S12/S22>x)=0.83**.

Nota: redondea  ÚNICAMENTE hasta el final utilizando precisión de milésimas.

#### Solución.

Datos.
```{r}
n_1 <- 19
n_2 <- 24
sd_1 <- 0.54
sd_2 <- 0.79
p <- 0.83

# Indirectos.
var_1 <- sd_1**2
var_2 <- sd_2**2
```

Formulas.
```{r}
k_1 <- n_1 - 1
k_2 <- n_2 - 1
```

P(S2_1/S2_2 > x) = p

1 - P(S2_1/S2_2 < x) = p

P(S2_1/S2_2 < x) = 1 - p
```{r}
x <- qf(1 - p, k_1, k_2)
```

Recordemos que cuando las varianzas poblaciones son distintas: 

S2_1 / S2_2 = (S2_1 * var_2) / (S2_2 * var_1)
```{r}
# x = q * var_2 / var_1. Por lo tanto.
q <- x * var_1 / var_2
round(q, 3)
```

