---
title: "Distribución t"
output: html_notebook
---

## Ejercicios de práctica.

### 1. Resistencia de remaches. Calcular n.

#### Problema.

La resistencia x de cierto tipo de remaches que se utlizan en el motor de una máquina tiene una media de **5150** psi. ¿Cuál debe ser el tamaño de la muestra si desea que la probabilidad de que la media muestral de las resistencias caiga entre **5122** y **5178** psi, sea de **0.9988** con una desviación estándar muestral de **40** psi?

Nota: redondea  ÚNICAMENTE hasta el final al entero más cercano.

#### Solución. Por fuerza bruta.

Datos.
```{r}
mu <- 5150
x_min <- 5122
x_max <- 5178
p <- 0.9988
S <- 40
```

La probabilidad obtenida con la formula debe coincidir (o acercarse) con la proporcionada.
```{r}
# Aumentar el rango segun se necesite.
for (i in 2:50) {
  n <- i

  t_min <- (x_min - mu) / (S / sqrt(n))
  t_max <- (x_max - mu) / (S / sqrt(n))
  
  res <- pt(t_max, n-1) - pt(t_min, n-1)
  res <- round(res, 4)
  
  if (res == p) {
    print(c(-1, n)) # -1 indicando que encontro la probabilidad exacta.
    break
  }
  print(c(i, res)) # Si no sale del bucle, revisar cual se acerca mas.
}

```


### 2. Polvos urbanos. Probabilidad de X~ entre intervalos.

#### Problema.

Se estima que la concentración de Pb en los polvos urbanos de la ciudad de Cancún sigue una distribución aproximadamente normal con una media de **286.37** ppm. Se toma una muestra de **24** puntos en la ciudad  y se obtiene una desviación estándar de la muestra de **20.21** ppm. Si se tomase otra muestra de igual tamaño, ¿cuál es la probabilidad de que la media muestral de las concentraciones esté entre **274.65** y **290.21** ppm?

Nota: redondea  ÚNICAMENTE hastael final utilizando precisión de centésimas.

#### Solución.

Datos.
```{r}
mu <- 286.37
n <- 24
S <- 20.21
x_min <- 274.65 
x_max <- 290.21
```

P(x_min <= X <= x_max)
```{r}
t_min <- (x_min - mu) / (S / sqrt(n))
t_max <- (x_max - mu) / (S / sqrt(n))

p <- pt(t_max, n-1) - pt(t_min, n-1)
round(p, 2)
```

### 3. Volumen de refrescos. Probabilidad de X~ entre intervalos.

#### Problema.

Por experiencia se sabe que el volumen de llenado de una máquina dispensadora de refrescos tiene una media **144.88** mililitros. Se toma una muestra aleatoria de **7** llenados obteniendo los siguientes resultados (en mililitros): 145.55, 145.56, 144.46, 145.31, 143.62, 145.53, 145.45. Supón que la variable de interés sigue aproximadamente una distribución normal y calcula la probabilidad de que la media de llenado de una muestra de dicho tamaño esté entre **144.53** y **145.32** mililitros.

Nota: redondea  ÚNICAMENTE hasta el final utilizando precisión de centésimas.

#### Solución.

Datos.
```{r}
mu <- 144.88
n <- 7
data <- c(145.55, 145.56, 144.46, 145.31, 143.62, 145.53, 145.45)
x_min <- 144.53 
x_max <- 145.32

S <- sd(data)
```

P(x_min <= X <= x_max)
```{r}
t_min <- (x_min - mu) / (S / sqrt(n))
t_max <- (x_max - mu) / (S / sqrt(n))

p <- pt(t_max, n-1) - pt(t_min, n-1)
round(p, 2)
```

### 4. Estatura de docentes. Probabilidad de X~ entre intervalos.

#### Problema.

La estatura del cuerpo docente de la Universidad del Caribe es una variable aleatoria que se distribuye normal, con una media de **174.31** centímetros. Para comprobar dicha afirmación, un grupo de estudiantes dicide tomar una muestra aleatoria simple de docentes obteniendo las siguientes estaturas (en centímetros): 170.09, 173.25, 181.09, 171.03, 172.43, 183.24. Si se tomase una muestra aleatoria de igual tamaño, ¿qué tan probable es obtener una media muestral que caiga en el intervalo **(173.35,176.45)**?

Nota: redondea  ÚNICAMENTE hasta el final utilizando precisión de centésimas.

#### Solución.

Datos.
```{r}
mu <- 174.31
data <- c(170.09, 173.25, 181.09, 171.03, 172.43, 183.24)
x_min <- 173.35 
x_max <- 176.45

n <- length(data)
S <- sd(data)
```

P(x_min <= X <= x_max)
```{r}
t_min <- (x_min - mu) / (S / sqrt(n))
t_max <- (x_max - mu) / (S / sqrt(n))

p <- pt(t_max, n-1) - pt(t_min, n-1)
round(p, 2)
```

## Ejercicios de evaluación (distintos a los de práctica).

### 1. Volumen de refrescos. Calcular x a la izquierda.

#### Problema.

Por experiencia se sabe que el volumen de llenado de una máquina dispensadora de refrescos tiene una media **142** mililitros. Se toma una muestra aleatoria de **30** llenados obteniendo los siguientes resultados (en mililitros): 141.55, 140.74, 139.84, 141.48, 144, 144.21, 144, 143.27, 143.99, 140.33, 140.33, 139.24, 142.85, 144.13, 142.03, 140.36, 141.21, 139.81, 140.2, 139.93, 141.39, 142.16, 141.93, 140.89, 143.31, 138.64, 142.14, 141.96, 142.01, 141.52. Supón que la variable de interés sigue aproximadamente una distribución normal y calcula el valor de **x** a la izquierda del cual caería el **81%** de las medias calculadas de muestras de dicho tamaño.

Nota: redondea  ÚNICAMENTE hasta el final utilizando precisión de centésimas.

#### Solución.

Datos.
```{r}
mu <- 142
n <- 30
data <- c(141.55, 140.74, 139.84, 141.48, 144, 144.21, 144, 143.27, 143.99, 140.33, 
          140.33, 139.24, 142.85, 144.13, 142.03, 140.36, 141.21, 139.81, 140.2, 139.93, 
          141.39, 142.16, 141.93, 140.89, 143.31, 138.64, 142.14, 141.96, 142.01, 141.52)
p <- 0.81

S <- sd(data)
```


Valor de x.
```{r}
t <- qt(p, n-1)
# Despeje de la formula.
x <- (t * (S/sqrt(n))) + mu

round(x, 2)
```

Comprobación.
```{r}
t <- (x - mu) / (S / sqrt(n))

res <- pt(t, n-1)
round(res, 2) # La probabilidad obtenida debe ser la misma que la proporcionada.
```

### 2. Resistencia de remaches. Calcular n.

#### Problema.

La resistencia x de cierto tipo de remaches que seutlizan en el motor de una máquina tiene una media de **4940** psi. ¿Cuál debe ser el tamaño de la muestra si desea que la probabilidad de que la media muestral de las resistencias caiga entre **4916.9** y **4963.1** psi, sea de **0.9865** con una desviación estándar muestral de **33** psi?

Nota: redondea  ÚNICAMENTE hasta el final al entero más cercano.

#### Solución. Por fuerza bruta

Datos.
```{r}
mu <- 4940
x_min <- 4916.9
x_max <- 4963.1
p <- 0.9865
S <- 33
```

La probabilidad obtenida con la formula debe coincidir (o acercarse) con la proporcionada.
```{r}
# Aumentar el rango segun se necesite.
for (i in 2:50) {
  n <- i

  t_min <- (x_min - mu) / (S / sqrt(n))
  t_max <- (x_max - mu) / (S / sqrt(n))

  res <- pt(t_max, n-1) - pt(t_min, n-1)
  res <- round(res, 4)
  
  if (res == p) {
    print(c(-1, n)) # -1 indicando que encontro la probabilidad exacta.
    break
  }
  print(c(i, res)) # Si no sale del bucle, revisar cual se acerca mas.
}

```

### 3. Permeabilidad de algodon. Calcular x a la derecha.

#### Problema.

El volumen de huecos en una tela afecta las propiedades de comodidad, inflamabilidad y aislantes. La permeabilidad de una tela se refiere a la accesibilidad de los espacios huecos al flujo de un gas o líquído. Se toma una muestra de tela de algodón obteniendo las siguientes permeabilidades  (en (cm3/cm2)/s): 47.6, 50.78, 46.49, 47.31, 46.08, 47.67, 49.62. Suponiendo normalidad en la variable de interés con una media de **48.51**, determina el valor de **x** a la derecha del cual caería el **62%** de las medias calculadas de muestras de dicho tamaño.

Nota: redondea  ÚNICAMENTE hasta el final utilizando precisión de centésimas.

#### Solución.

Datos.
```{r}
data <- c(47.6, 50.78, 46.49, 47.31, 46.08, 47.67, 49.62)
mu <- 48.51
p <- 1 - 0.62 # Como es a la derecha.

n <- length(data)
S <- sd(data)
```


Valor de x.
```{r}
t <- qt(p, n-1)
# Despeje de la formula.
x <- (t * (S/sqrt(n))) + mu

round(x, 2)
```
Comprobación.
```{r}
t <- (x - mu) / (S / sqrt(n))

res <- pt(t, n-1)
round(res, 2) # La probabilidad obtenida debe ser la misma que se calculo previamente.
```

### 6. Desgaste neumaticos. Probabilidad de X~ mayor o igual.

#### Problema.

Una empresa de taxis prueba una muestra aleatoria de **14** neumáticos radiales con bandas tensoras de acero de cierta marca y registra los siguientes desgastes de la prueba: 51906, 51282, 51390, 51231, 51097, 51484, 51497, 51838, 51308, 51633, 51149, 51964, 51747, 51056. Suponiendo que la población de la cual se tomó la muestra es normal y tiene una media poblacional de **μ=51400** kilómetros, ¿qué tan probable es obtener una media muestral mayor o igual que la obtenida?

Nota: redondea  ÚNICAMENTE hasta el final utilizando precisión de centésimas.

#### Solución.

Datos.
```{r}
n <- 14
data <- c(51906, 51282, 51390, 51231, 51097, 51484, 51497, 
          51838, 51308, 51633, 51149, 51964, 51747, 51056)
mu <- 51400

x <- mean(data)
S <- sd(data)
```


```{r}
t <- (x - mu) / (S / sqrt(n))

# P(x >= X) = 1 - P(x < X)
p <- 1 - pt(t, n-1) 
round(p, 2)
```