---
title: "Distribución de la media muestral y teorema central del limite"
output: html_notebook
---

## Ejercicios de práctica

### 1. Distribución de la media muestral. Despeje del teorema.

#### Problema.

Si la desviación estándar de la media muestral de tamaño **41** de una población grande o infinita es **7**, ¿qué tan grande debe ser el tamaño de la muestra si la desviación estándar de la media muestral se reduce a **2.3**?

Nota: redondea  ÚNICAMENTE hasta el final al entero más cercano.

#### Solución.

Datos.
```{r}
n1 <- 41
var_x1 <- 7**2
var_x2 <- 2.3**2

var_x1
var_x2
```

Como **var_x1 = var / n1**.
Y queremos conocer el valor de **var**, despejando obtenemos **var = n1 * var_x1**.
```{r}
var <- n1 * var_x1
var
```

Ahora de **var_x2 = var / n2**.
Solo nos falta conocer el valor de **n2**. Por lo que se despeja obteniendo 
**n2 = var / var_x2**.
```{r}
n2 <- var / var_x2

n2
round(n2)
```


### 2. Distribución de la media muestral. Probabilidad de un intervalo.

#### Problema.

Si se extraen todas las muestras posibles de tamaño **16** de una población normal con media igual a **45** y desviación estándar igual a **6**, ¿cuál es la probabilidad de que una media muestral caiga en el intervalo que va desde **μX¯−1.8σX¯** hasta **μX¯−0.4σX¯**?

Nota: redondea ÚNICAMENTE hasta el final, con precisión de milésimas.

#### Solución.

Datos.
```{r}
n <- 16
mean <- 45
sd <- 6

l <- mean - (1.8 * sd)
r <- mean - (0.4 * sd)
```

Probabilidad dentro del intervalo.
```{r}
# l <= X <= r
prob <- pnorm(r, mean, sd) - pnorm(l, mean, sd)
prob
round(prob, 3)
```

### 3. Distribución de la media muestral. Uso del teorema. Remaches.

#### Problema.

La resistencia a la ruptura de un remache tiene un valor medio de **9750** lb/pulg2 y una desviación estándar de **410** lb/pulg2. ¿Cuál es la probabilidad aproximada de que la resistencia a la ruptura media de una muestra aleatoria de **45** remaches esté entre **9631** y **9865** lb/pulg2?

Nota: redondea  ÚNICAMENTE hasta el final usando precisión de centésimas.

#### Solución.

Datos.
```{r}
mean <- 9750
sd <- 410
n <- 45
```

Se calcula el valor de la desviación estandar de la media muestral.
Por el teorema **var_x = var / n**.
Podemos usar **sd_x = sd / sqrt(n)**.
```{r}
sd_x <- sd / sqrt(n)
sd_x
```

Probabilidad en el intervalo.
```{r}
prob <- pnorm(9865, mean, sd_x) - pnorm(9631, mean, sd_x)
round(prob, 2)
```

### 4. Distribución de la media muestral. Uso del teorema. Maquinas de pan.

#### Problema.

La vida media de una máquina para elaborar pan es de **8.27** años, con una desviación estándar de **0.95** años. Supón que la vida de estas máquinas sigue aproximadamente una distribución normal y calcula la probabilidad de que la vida media de una muestra aleatoria de **17** máquinas caiga entre **7.87** y **8.61** años.

Nota: redondea  ÚNICAMENTE hasta el final utilizando precisión de centésimas.

#### Solución.

Datos.
```{r}
mean <- 8.27
sd <- 0.95
n <- 17
```

Se calcula el valor de la desviación estandar de la media muestral.
Por el teorema **var_x = var / n**.
Podemos usar **sd_x = sd / sqrt(n)**.
```{r}
sd_x <- sd / sqrt(n)
sd_x
```

Probabilidad en el intervalo dado.
```{r}
prob <- pnorm(8.61, mean, sd_x) - pnorm(7.87, mean, sd_x)
round(prob, 2)
```

