---
title: "Modelo de regresión lineal"
output:
  html_notebook: default
  pdf_document: default
---

## Notas

### Estimación de los coeficientes del modelo.

Un aspecto muy importante del análisis de regresión es estimar los coeficientes $\beta_0$ y $\beta_1$, es decir, estimar los coeficientes del modelo de regresión. Las fórmulas de $\beta_0$ y $\beta_1$ son:

$$ \widehat{\beta}_1 = \dfrac{\displaystyle\sum_{i=1}^n (x_i-\bar{x})(y_i-\bar{y})}{\displaystyle\sum_{i=1}^n (x_i -\bar{x})^2}\quad \text{y} \quad  \widehat{\beta}_0 = \bar{y}-\widehat{\beta}_1 \bar{x} $$

### Coeficiente de correlación lineal.

Estimación a partir de una muestra:

$$r=\dfrac{S_x}{S_y} \widehat{\beta}_1$$
Este coeficiente toma valores entre *-1* y *1* y su interpretación es la siguiente:

- Un valor cercano o igual a cero, indica poca o ninguna relación lineal entre las variables.
- Un coeficiente igual a 1 en valor absoluto, indica una dependencia lineal exacta entre las variables.
- Un coeficiente positivo indica asociación lineal positiva.
- Un coeficiente negativo indica asociación lineal negativa.

### Coeficiente de determinación.

Para cuantificar la bondad del ajuste de un modelo, lineal o no, se utiliza el coeficiente de determinación lineal $(R^2)$, que se interpreta como la proporción de la variabilidad de la variable $Y$ que puede ser explicada por el modelo entre toda la variabilidad presente, y cuya expresión es:

$$R^2 = \dfrac{\displaystyle\sum_{i=1}^n \left(\widehat{y}_i -\bar{y} \right)^2}{ \displaystyle\sum_{i=1}^n \left(y_i -\bar{y} \right)^2}$$
$$ \widehat{y}_i = \widehat{\beta}_0 + \widehat{\beta}_1 x_i$$
El coeficiente de determinación toma valores entre $0$ y $1$, y cuanto más se aproxime a $1$ mejor será el ajuste y por lo tanto mayor la fiabilidad de las predicciones que con él realicemos.

## Ejemplo de aplicación.

Los datos de producción de trigo (x) en toneladas y el precio de la harina (y) en dólares durante 10 meses del año 2019 fueron:

\begin{align} 
  &\text{Producción de trigo: } 30, 28, 32, 25, 25, 25, 22, 24, 35, 40. \\ 
  &\text{Precio de la harina: } 25, 30, 27, 40, 42, 40, 50, 45, 30, 25.
\end{align}

Encuentra el modelo de regresión lineal.

### Solución.

1. Cargamos los datos y calculamos la media de cada variable

```{r}
x <- c(30, 28, 32, 25, 25, 25, 22, 24, 35, 40)
y <- c(25, 30, 27, 40, 42, 40, 50, 45, 30, 25)

barx <- mean(x)
bary <- mean(y)

print( c(barx, bary))
```

2. Calculamos la estimación de los coeficientes del modelo, redondeando a milésimas.

```{r}
b1 <- (sum( (x - barx)*(y - bary) )) / (sum((x - barx)^2))
b0 <- (bary - b1*barx)

print( c(round(b0, 3), round(b1, 3)) )
```

Por lo tanto, la recta de regresión es:

$$y = 74.115 - 1.354x$$

Adicionalmente, podemos calcular el coeficiente de correlación lineal y coeficiente de determinación.

- Coeficiente de correlación.

```{r}
Sx <- sd(x)
Sy <- sd(y)
r <- Sx * b1 / Sy

round(r, 3)
```

Podemos concluir que como el coeficiente de correlación lineal $r = -0.847$  (un valor bastante cercano a $-1$), existe una importante relación negativa entre las variables de estudio.

- Coeficiente de determinación.

```{r}
yhat <- b0 + b1*x
R2 <- (sum((yhat - bary)^2)) / (sum((y - bary)^2))

round(R2, 3)
```

Como el coeficiente de determinación $R2 = 0.718$, existe un buena relación entre las variables de interés.

Por lo anterior, realizar un modelo de regresión lineal es bastante adecuado.

## Ejercicios de práctica.

### 1. Cálculo del valor de B0

Se tienen los siguientes datos de la velocidad **y** (en m/min) contra tiempo **x** (en min), alcanzada por un vehículo. **tiempo**: 1, 2, 3, 4, 5, 6, 7, 8, 9, 10, 11, 12, 13, 14, 15, 16, 17, 18, 19, 20, 21, 22, 23, 24, 25, 26, 27, 28, 29, 30, 31, 32, 33, 34, 35, 36, 37, 38, 39, 40, 41, 42, 43, 44, 45, 46, 47, 48, 49, 50, 51, 52, 53, 54, 55, 56, 57, 58, 59, 60, 61, 62, 63. **velocidad**: 25.421, 17.915, 17.863, 25.009, 16.597, 27.654, 31.107, 26.16, 23.888, 40.958, 38.827, 29.078, 40.318, 41.045, 40.013, 42.184, 50.772, 44.749, 56.053, 45.573, 50.005, 56.921, 65.627, 63.944, 57.827, 53.442, 70.558, 67.017, 65.409, 80.151, 72.019, 76.672, 79.614, 81.859, 75.152, 88.547, 89.836, 92.566, 98.939, 96.177, 90.887, 96.31, 95.729, 103.398, 110.667, 113.689, 101.948, 103.679, 108.117, 113.636, 103, 121.055, 121.108, 131.158, 122.144, 132.382, 123.222, 131.877, 137.259, 141.258, 138.957, 143.832, 139.287. Determina el coeficiente $\beta_0$ del modelo de regresión $y = \beta_0 + \beta_1x + \epsilon$.

Nota: redondea ÚNICAMENTE hasta el final utilizando precisión de milésimas.

#### Solución.

```{r}
x <- c(1, 2, 3, 4, 5, 6, 7, 8, 9, 10, 11, 12, 13, 14, 15, 16, 17, 18, 19, 20, 21, 22, 23, 24, 25, 26, 27, 28, 29, 30, 31, 32, 33, 34, 35, 36, 37, 38, 39, 40, 41, 42, 43, 44, 45, 46, 47, 48, 49, 50, 51, 52, 53, 54, 55, 56, 57, 58, 59, 60, 61, 62, 63)
y <- c(25.421, 17.915, 17.863, 25.009, 16.597, 27.654, 31.107, 26.16, 23.888, 40.958, 38.827, 29.078, 40.318, 41.045, 40.013, 42.184, 50.772, 44.749, 56.053, 45.573, 50.005, 56.921, 65.627, 63.944, 57.827, 53.442, 70.558, 67.017, 65.409, 80.151, 72.019, 76.672, 79.614, 81.859, 75.152, 88.547, 89.836, 92.566, 98.939, 96.177, 90.887, 96.31, 95.729, 103.398, 110.667, 113.689, 101.948, 103.679, 108.117, 113.636, 103, 121.055, 121.108, 131.158, 122.144, 132.382, 123.222, 131.877, 137.259, 141.258, 138.957, 143.832, 139.287)

barx <- mean(x)
bary <- mean(y)

b1 <- (sum( (x - barx)*(y - bary) )) / (sum((x - barx)^2))
b0 <- (bary - b1*barx)

round(b0, 3)
```

### 2. Cálculo del coeficiente de correlación **r**.

Se tienen los siguientes datos de la velocidad **y** (en m/min) contra tiempo **x** (en min), alcanzada por un vehículo. **tiempo**: 1, 2, 3, 4, 5, 6, 7, 8, 9, 10, 11, 12, 13, 14, 15, 16, 17, 18, 19, 20, 21, 22, 23, 24, 25, 26, 27, 28, 29, 30, 31, 32, 33, 34, 35, 36, 37, 38, 39, 40, 41, 42, 43, 44, 45, 46, 47, 48, 49, 50, 51, 52, 53, 54, 55, 56, 57, 58, 59, 60, 61, 62, 63, 64, 65, 66, 67, 68, 69, 70. **velocidad**: 0.479, 0.46, -0.844, -0.021, -1.707, -1.422, -0.653, 1.52, -1.098, -0.011, 0.436, 0.355, -1.021, -3.135, -0.122, -0.371, 0.466, 0.486, -2.143, 1.382, 0.938, 1.296, 1.011, -1.71, -0.015, 1.269, -0.043, 0.603, 0.746, 1.875, 1.28, 0.408, 0.164, -1.491, 1.968, 5.829, 5.555, 4.046, 5.076, 2.917, 3.528, 4.712, 6.829, 3.336, 4.593, 5.055, 5.093, 3.212, 2.067, 4.746, 5.02, 5.221, 6.04, 3.087, 6.399, 6.033, 7.013, 5.934, 3.916, 4.433, 6.898, 4.486, 4.665, 6.375, 5.551, 6.487, 5.692, 4.903, 3.155, 6.128. Determina el coeficiente de correlación **r** del modelo de regresión $y = \beta_0 + \beta_1x + \epsilon$.

Nota: redondea  ÚNICAMENTE hasta final utilizando precisión de milésimas.

#### Solución.

```{r}
x <- c(1, 2, 3, 4, 5, 6, 7, 8, 9, 10, 11, 12, 13, 14, 15, 16, 17, 18, 19, 20, 21, 22, 23, 24, 25, 26, 27, 28, 29, 30, 31, 32, 33, 34, 35, 36, 37, 38, 39, 40, 41, 42, 43, 44, 45, 46, 47, 48, 49, 50, 51, 52, 53, 54, 55, 56, 57, 58, 59, 60, 61, 62, 63, 64, 65, 66, 67, 68, 69, 70)
y <- c(0.479, 0.46, -0.844, -0.021, -1.707, -1.422, -0.653, 1.52, -1.098, -0.011, 0.436, 0.355, -1.021, -3.135, -0.122, -0.371, 0.466, 0.486, -2.143, 1.382, 0.938, 1.296, 1.011, -1.71, -0.015, 1.269, -0.043, 0.603, 0.746, 1.875, 1.28, 0.408, 0.164, -1.491, 1.968, 5.829, 5.555, 4.046, 5.076, 2.917, 3.528, 4.712, 6.829, 3.336, 4.593, 5.055, 5.093, 3.212, 2.067, 4.746, 5.02, 5.221, 6.04, 3.087, 6.399, 6.033, 7.013, 5.934, 3.916, 4.433, 6.898, 4.486, 4.665, 6.375, 5.551, 6.487, 5.692, 4.903, 3.155, 6.128)

barx <- mean(x)
bary <- mean(y)

b1 <- (sum( (x - barx)*(y - bary) )) / (sum((x - barx)^2))

Sx <- sd(x)
Sy <- sd(y)

r <- Sx * b1 / Sy
round(r, 3)
```

### 3. Cálculo de **y** para un **x** dado.

Se tienen los siguientes datos del precio **y** (en MXN) contra tiempo **x** (en min), para cierto tipo de acciones. **tiempo**: 1, 2, 3, 4, 5, 6, 7, 8, 9, 10, 11, 12, 13, 14, 15, 16, 17, 18, 19, 20, 21, 22, 23, 24, 25, 26, 27, 28, 29, 30, 31, 32, 33, 34, 35, 36, 37, 38, 39, 40, 41, 42, 43, 44, 45, 46, 47, 48, 49, 50, 51, 52, 53, 54, 55, 56, 57, 58, 59, 60, 61, 62, 63, 64. **precio**: 15.004, 19.742, 27.192, 33.687, 38.712, 48.198, 54.46, 62.011, 69.996, 75.134, 82.17, 89.597, 94.733, 100.836, 109.242, 115.395, 120.24, 128.226, 128.177, 142.435, 155.443, 157.262, 163.797, 167.501, 186.289, 185.166, 185.562, 211.286, 207.867, 206.973, 215.566, 229.805, 234.823, 238.384, 248.641, 227.776, 255.379, 276.903, 278.656, 297.802, 286.997, 312.06, 297.58, 328.273, 327.464, 318.717, 337.401, 339.708, 324.082, 345.04, 360.038, 338.62, 385.393, 368.686, 406.887, 393.244, 396.825, 389.471, 419.628, 447.489, 419.751, 406.756, 447.22, 474.078. Considerando el modelo de regresión $y = \beta_0 + \beta_1x + \epsilon$, determina el precio de la acción a los 67.913 minutos.

Nota: redondea  ÚNICAMENTE hasta elfinal utilizando precisión de milésimas.

#### Solución.

1. Cargamos los datos y calculamos la media de cada variable

```{r}
x <- c(1, 2, 3, 4, 5, 6, 7, 8, 9, 10, 11, 12, 13, 14, 15, 16, 17, 18, 19, 20, 21, 22, 23, 24, 25, 26, 27, 28, 29, 30, 31, 32, 33, 34, 35, 36, 37, 38, 39, 40, 41, 42, 43, 44, 45, 46, 47, 48, 49, 50, 51, 52, 53, 54, 55, 56, 57, 58, 59, 60, 61, 62, 63, 64)
y <- c(15.004, 19.742, 27.192, 33.687, 38.712, 48.198, 54.46, 62.011, 69.996, 75.134, 82.17, 89.597, 94.733, 100.836, 109.242, 115.395, 120.24, 128.226, 128.177, 142.435, 155.443, 157.262, 163.797, 167.501, 186.289, 185.166, 185.562, 211.286, 207.867, 206.973, 215.566, 229.805, 234.823, 238.384, 248.641, 227.776, 255.379, 276.903, 278.656, 297.802, 286.997, 312.06, 297.58, 328.273, 327.464, 318.717, 337.401, 339.708, 324.082, 345.04, 360.038, 338.62, 385.393, 368.686, 406.887, 393.244, 396.825, 389.471, 419.628, 447.489, 419.751, 406.756, 447.22, 474.078)

barx <- mean(x)
bary <- mean(y)
```

2. Calculamos la estimación de los coeficientes del modelo, redondeando a milésimas.

```{r}
b1 <- (sum( (x - barx)*(y - bary) )) / (sum((x - barx)^2))
b0 <- (bary - b1*barx)

print( c(round(b0, 3), round(b1, 3)) )
```

Por lo tanto, la recta de regresión es:

$$y = 5.147 + 6.937x$$

Precio de la acción a los 67.913 minutos

```{r}
minutes <- 67.913
price <- b0 + b1 * minutes

round(price, 3)
```


## Ejercicios de evaluación (distintos a los de práctica).

### 2. Cálculo de B1

Se tienen los siguientes datos de la velocidad **y** (en m/min) contra tiempo **x** (en min), alcanzada por un vehículo. **tiempo**: 1, 2, 3, 4, 5, 6, 7, 8, 9, 10, 11, 12, 13, 14, 15, 16, 17, 18, 19, 20, 21, 22, 23, 24, 25, 26, 27, 28, 29, 30, 31, 32, 33, 34, 35, 36, 37, 38, 39, 40, 41, 42, 43, 44, 45, 46, 47, 48, 49, 50, 51. **velocidad**: -6.84, 8.396, 22.037, 29.011, 37.446, 45.023, 44.653, 50.31, 53.277, 73.994, 79.664, 75.494, 95.102, 91.372, 110.827, 103.31, 121.037, 118.552, 138.629, 142.399, 146.343, 153.795, 171.459, 178.239, 180.815, 183.661, 178.682, 193.577, 198.648, 210.672, 219.277, 230.43, 237.905, 254.15, 244.261, 282.484, 262.805, 260.835, 273.005, 265.099, 275.504, 306.016, 301.459, 315.438, 314.925, 321.877, 317.953, 351.845, 342.655, 360.564, 368.909. Determina el coeficiente $\beta_1$ del modelo de regresión $y = \beta_0 + \beta_1x + \epsilon$.

Nota: redondea  ÚNICAMENTE hasta el final utilizando precisión de milésimas

#### Solución

```{r}
x <- c(1, 2, 3, 4, 5, 6, 7, 8, 9, 10, 11, 12, 13, 14, 15, 16, 17, 18, 19, 20, 21, 22, 23, 24, 25, 26, 27, 28, 29, 30, 31, 32, 33, 34, 35, 36, 37, 38, 39, 40, 41, 42, 43, 44, 45, 46, 47, 48, 49, 50, 51)
y <- c(-6.84, 8.396, 22.037, 29.011, 37.446, 45.023, 44.653, 50.31, 53.277, 73.994, 79.664, 75.494, 95.102, 91.372, 110.827, 103.31, 121.037, 118.552, 138.629, 142.399, 146.343, 153.795, 171.459, 178.239, 180.815, 183.661, 178.682, 193.577, 198.648, 210.672, 219.277, 230.43, 237.905, 254.15, 244.261, 282.484, 262.805, 260.835, 273.005, 265.099, 275.504, 306.016, 301.459, 315.438, 314.925, 321.877, 317.953, 351.845, 342.655, 360.564, 368.909)

barx <- mean(x)
bary <- mean(y)

b1 <- (sum( (x - barx)*(y - bary) )) / (sum((x - barx)^2))

round(b1, 3)
```


### 4. Cálculo de R^2

Se tienen los siguientes datos de la velocidad **y** (en m/min) contra tiempo **x** (en min), alcanzada por un vehículo. **tiempo**: 1, 2, 3, 4, 5, 6, 7, 8, 9, 10, 11, 12, 13, 14, 15, 16, 17, 18, 19, 20, 21, 22, 23, 24, 25, 26, 27, 28, 29, 30, 31, 32, 33, 34, 35, 36, 37, 38, 39, 40, 41, 42, 43, 44, 45, 46, 47, 48, 49, 50, 51, 52, 53, 54, 55, 56, 57, 58. **velocidad**: -0.101, 0.695, 0.034, 1.078, 1.03, -0.386, -0.681, -0.205, 1.571, -0.311, -1.781, -2.078, 0.231, -1.021, -0.963, -0.486, 0.037, 0.015, -1.798, 1.22, -0.952, -0.503, 1.372, 0.694, 0.789, -0.75, -0.839, -0.494, -0.783, 4.425, 5.559, 4.872, 6.215, 5.634, 4.161, 3.93, 5.137, 7.021, 4.664, 3.665, 3.601, 5.211, 4.026, 4.357, 3.985, 4.774, 5.56, 3.536, 5.334, 4.203, 5.141, 6.54, 5.362, 5.602, 3.95, 3.539, 4.272, 5.142. Determina el coeficiente de determinación $R^2$ del modelo de regresión $y = \beta_0 + \beta_1x + \epsilon$.

Nota: redondea  ÚNICAMENTE hasta el final utilizando precisión de milésimas.

#### Solución.

```{r}
x <- c(1, 2, 3, 4, 5, 6, 7, 8, 9, 10, 11, 12, 13, 14, 15, 16, 17, 18, 19, 20, 21, 22, 23, 24, 25, 26, 27, 28, 29, 30, 31, 32, 33, 34, 35, 36, 37, 38, 39, 40, 41, 42, 43, 44, 45, 46, 47, 48, 49, 50, 51, 52, 53, 54, 55, 56, 57, 58)
y <- c(-0.101, 0.695, 0.034, 1.078, 1.03, -0.386, -0.681, -0.205, 1.571, -0.311, -1.781, -2.078, 0.231, -1.021, -0.963, -0.486, 0.037, 0.015, -1.798, 1.22, -0.952, -0.503, 1.372, 0.694, 0.789, -0.75, -0.839, -0.494, -0.783, 4.425, 5.559, 4.872, 6.215, 5.634, 4.161, 3.93, 5.137, 7.021, 4.664, 3.665, 3.601, 5.211, 4.026, 4.357, 3.985, 4.774, 5.56, 3.536, 5.334, 4.203, 5.141, 6.54, 5.362, 5.602, 3.95, 3.539, 4.272, 5.142)

barx <- mean(x)
bary <- mean(y)

b1 <- (sum( (x - barx)*(y - bary) )) / (sum((x - barx)^2))
b0 <- (bary - b1*barx)

yhat <- b0 + b1*x
R2 <- (sum((yhat - bary)^2)) / (sum((y - bary)^2))

round(R2, 3)
```

### 6. Cálculo de **x** dado el valor de **y**

Se tienen los siguientes datos del precio **y** (en MXN) contra tiempo **x** (en min), para cierto tipo de acciones. **tiempo**: 1, 2, 3, 4, 5, 6, 7, 8, 9, 10, 11, 12, 13, 14, 15, 16, 17, 18, 19, 20, 21, 22, 23, 24, 25, 26, 27, 28, 29, 30, 31, 32, 33, 34, 35, 36, 37, 38, 39, 40, 41, 42, 43, 44, 45, 46. **precio**: -2.187, 0.935, 0.458, -1.355, -0.826, -3.561, 1.481, 1.389, 2.388, 0.745, 1.529, -1.833, -0.866, -1.226, 1.262, -0.015, 1.269, 0.809, -1.048, 0.086, -0.471, -0.158, -0.394, 3.212, 5.862, 5.316, 3.444, 4.337, 2.171, 6.942, 6.203, 7.706, 6.335, 7.003, 3.439, 4.174, 4.538, 5.83, 4.947, 6.108, 5.919, 4.125, 5.025, 4.082, 4.788, 4.558. Considerando el modelo de regresión $y = \beta_0 + \beta_1x + \epsilon$, ¿cuánto tiempo debe pasar (en min) para que el precio de la acción sea de 10.181 MXN?

Nota: redondea  ÚNICAMENTE hasta el final utilizando precisión de milésimas.

#### Solución

1. Cargamos los datos y calculamos la media de cada variable

```{r}
x <- c(1, 2, 3, 4, 5, 6, 7, 8, 9, 10, 11, 12, 13, 14, 15, 16, 17, 18, 19, 20, 21, 22, 23, 24, 25, 26, 27, 28, 29, 30, 31, 32, 33, 34, 35, 36, 37, 38, 39, 40, 41, 42, 43, 44, 45, 46)
y <- c(-2.187, 0.935, 0.458, -1.355, -0.826, -3.561, 1.481, 1.389, 2.388, 0.745, 1.529, -1.833, -0.866, -1.226, 1.262, -0.015, 1.269, 0.809, -1.048, 0.086, -0.471, -0.158, -0.394, 3.212, 5.862, 5.316, 3.444, 4.337, 2.171, 6.942, 6.203, 7.706, 6.335, 7.003, 3.439, 4.174, 4.538, 5.83, 4.947, 6.108, 5.919, 4.125, 5.025, 4.082, 4.788, 4.558)

barx <- mean(x)
bary <- mean(y)
```

2. Calculamos la estimación de los coeficientes del modelo, redondeando a milésimas.

```{r}
b1 <- (sum( (x - barx)*(y - bary) )) / (sum((x - barx)^2))
b0 <- (bary - b1*barx)

print( c(round(b0, 3), round(b1, 3)) )
```

Por lo tanto, la recta de regresión es:

$$y = -1.507 + 0.170x$$

Como se quiere conocer el tiempo (variable independiente), despejamos **x** de la ecuación de la recta de regresión, quedando

$$x = \frac{y - \beta_0}{\beta_1} = \frac{y - (-1.507)}{0.170}$$

```{r}
price <- 10.181
minutes <- (price - b0) / b1

round(minutes, 3)
```

