---
title: "Estimadores por intervalos de confianza"
output: html_notebook
---

## Nomenclatura.

- sd: desviacion estandar poblacional.
- var: varianza poblacional.
- s: desviacion estandar muestral.
- s_cuadrado: varianza muestral.
- x: media muestral.

## Intervalos para la media y la varianza.

### Media. Caso 1.

#### Supuestos.

1. sd conocida.
2. a. n > 30 o bien
2. b. poblacion normal.

#### Intervalos.
```{r}
alfa <- 1 - 0.95
x <- 2.6
sd <- 0.3
n <- 36

Li <- x - qnorm(1 - alfa/2) * sd/sqrt(n)
Ls <- x + qnorm(1 - alfa/2) * sd/sqrt(n)

print( c(round(Li, 2), round(Ls, 2)) )
```

### Media. Caso 2.

#### Supuestos.

1. sd desconocida y 
2. poblacion normal.

#### Intervalos.
```{r}
alfa <- 1 - 0.928
x <- 8.53
s <- 0.58
n <- 15

Li <- x - qt(1 - alfa/2, n-1) * s/sqrt(n)
Ls <- x + qt(1 - alfa/2, n-1) * s/sqrt(n)

print( c(round(Li, 2), round(Ls, 2)) )
```

### Media. Caso 3.

#### Supuestos.

1. sd desconocida
2. porblacion no normal y 
3. n > 30

#### Intervalos.
```{r}
alfa <- 1 - 0.987
datos <- c(42.47, 45.54, 50.58, 44.42, 45.48, 45.53, 46.13, 43.96, 42.86, 46.78, 44, 45.21, 44.99, 41.63, 45.88, 46.12, 44.72, 44.52, 44.29, 43.87, 45.96, 44.27, 44.51, 43.6, 47.06, 45.55, 44.7, 41.91, 43.17, 41.15, 46.35, 39.94, 46.01, 44.8, 50.74, 42.28, 45.6, 43.47, 43.6, 44.7, 42.57, 45.43)
x <- mean(datos)
s <- sd(datos)
n <- length(datos)

Li <- x - qnorm(1 - alfa/2) * s/sqrt(n)
Ls <- x + qnorm(1 - alfa/2) * s/sqrt(n)

print( c(round(Li, 2), round(Ls, 2)) )
```

### Varianza. Unico caso.

#### Supuestos.

1. Poblacion normal.

#### Intervalos.
```{r}
alfa <- 1 - 0.95
datos <- c(46.4, 46.1, 45.8, 47.0, 46.1, 45.9, 45.8, 46.9, 45.2, 46.0)
s <- sd(datos)
n <- length(datos)

Li <- (s**2 * (n-1)) / qchisq(1 - alfa/2, n-1)
Ls <- (s**2 * (n-1)) / qchisq(alfa/2, n-1)

print( c(round(Li, 3), round(Ls, 3)) )
```


## Intervalos para la diferencia de medias y razón de varianzas.

### Consideraciones importantes.

Si se trabaja con  desviaciones estandar y no con varianzas, de las formulas
solo es necesario sacar la raiz cuadrada al final.

Si la diferencia es de 2-1 o de B-A intercambiar todos los valores correspondientes 
de la opcion 1 con la opcion 2.

### Diferencia de medias. Caso 1

#### Supuestos

1. sd1, sd2 conocidas.
2. a. n1, n2 > 30 o bien
2. b. poblaciones normales.

#### Intervalos
```{r}
alfa <- 1 - 0.96
x1 <- 42
x2 <- 36
sd1 <- 8
sd2 <- 6
n1 <- 75
n2 <- 50

Li <- (x1 - x2) - qnorm(1 - alfa/2) * sqrt(sd1**2/n1 + sd2**2/n2)
Ls <- (x1 - x2) + qnorm(1 - alfa/2) * sqrt(sd1**2/n1 + sd2**2/n2)

print( c(round(Li, 2), round(Ls, 2)) )
```

### Diferencia de medias. Caso 2

#### Supuestos

1. sd1, sd2 desconocidas.
2. sd1 == sd2
3. población normal.

#### Intervalos
```{r}
alfa <- 1 - 0.90
x1 <- 3.11
x2 <- 2.04
s1 <- 0.771
s2 <- 0.448
n1 <- 12
n2 <- 10

k <- n1 + n2 - 2
sp <- sqrt(( (n1-1)*s1**2 + (n2-1)*s2**2 ) / k)

Li <- (x1 - x2) - qt(1 - alfa/2, k) * sp * sqrt(1/n1 + 1/n2)
Ls <- (x1 - x2) + qt(1 - alfa/2, k) * sp * sqrt(1/n1 + 1/n2)

print( c(round(Li, 3), round(Ls, 3)) )
```

### Diferencia de medias. Caso 3

#### Supuestos

1. sd1, sd2 desconocidas.
2. sd1 != sd2
3. población normal.

#### Intervalos
```{r}
alfa <- 1 - 0.95
x1 <- 3.84
x2 <- 1.49
s1 <- 3.07
s2 <- 0.80
n1 <- 15
n2 <- 12

k <- (s1**2/n1 + s2**2/n2)**2 / (((s1**2/n1)**2 / (n1 - 1)) + ((s2**2/n2)**2 / (n2 - 1)))

Li <- (x1 - x2) - qt(1 - alfa/2, k) * sqrt(s1**2/n1 + s2**2/n2)
Ls <- (x1 - x2) + qt(1 - alfa/2, k) * sqrt(s1**2/n1 + s2**2/n2)

print( c(round(Li, 3), round(Ls, 3)) )
```

### Diferencia de medias. Caso 4

#### Supuestos

1. sd1, sd2 desconocidas.
2. n1, n2 > 30

#### Intervalos
```{r}
alfa <- 1 - 0.85
x1 <- 12.67
x2 <- 7.47
s1 <- 1.32
s2 <- 0.89
n1 <- 84
n2 <- 97

Li <- (x1 - x2) - qnorm(1 - alfa/2) * sqrt(s1**2/n1 + s2**2/n2)
Ls <- (x1 - x2) + qnorm(1 - alfa/2) * sqrt(s1**2/n1 + s2**2/n2)

print( c(round(Li, 2), round(Ls, 2)) )
```

### Razón de varianzas. Unico caso

#### Supuestos

1. Poblaciones normales.

#### Intervalos
```{r}
alfa <- 1 - 0.98
x1 <- 3.84
x2 <- 1.49
s1 <- 3.07
s2 <- 0.80
n1 <- 15
n2 <- 12

Li <- s1**2 / (s2**2 * qf(1 - alfa/2, n1-1, n2-1))
Ls <- s1**2 / (s2**2 * qf(alfa/2, n1-1, n2-1))

print( c(round(Li, 3), round(Ls, 3)) )
```

## Ejercicios de practica

### 1. Media, despeje de n del caso 1. sd conocida pero n desconcida.

Se desea estudiar ingreso medio mensual de las estaciones de sevicio de una cadena de gasolineras. Por estudios anteriores se sabe que la desviación estándar poblacional es 1.4  MDP. Suponiendo que los datos tienen distribución normal, calcula el número de estaciones que debemos estudiar para que el intervalo de confianza del 95% tenga una amplitud máxima de 0.6 MDP.

Nota: ingresa tu respuesta aproximando al entero más cercano.

Como: intervalo superior - intevalor inferior = amplitud

Al sustituir las formulas y despejar n nos queda:
n = ( (2 * qnorm(1 - alfa/2) * sd) / amplitud )**2
```{r}
alfa <- 1 - 0.95
sd <- 1.4
amplitud <- 0.6

n <- ( (2 * qnorm(1 - alfa/2) * sd) / amplitud )**2

round(n)
```

### 2. Media, caso 2. sd desconocida y poblacion normal.

La duración de vida de cierto componente electrónico (en años) siguen una distribución normal. Se toma una muestra de 10 de ellos y se obtiene: 5, 4, 7, 5, 9, 5, 12, 8, 5, 6. Calcula un intervalo del 98% de confianza para la vida media de dicho componente  electrónico.

Nota: Aproxima UNICAMENTE hasta el final a centésimas. Además, ingresa los valores sin necesidad de escribir los paréntesis, es decir, solo coloca: Li,Ls.

```{r}
alfa <- 1 - 0.98
datos <- c(5, 4, 7, 5, 9, 5, 12, 8, 5, 6)
x <- mean(datos)
s <- sd(datos)
n <- length(datos)

Li <- x - qt(1 - alfa/2, n-1) * s/sqrt(n)
Ls <- x + qt(1 - alfa/2, n-1) * s/sqrt(n)

print( c(round(Li, 2), round(Ls, 2)) )
```

### 3. Diferencia de medias, caso 4. sd1, sd2 desconocidas y n1, n2 > 30.

Un banco realiza una encuesta para determinar la proporción de clientes satisfechos con un servicio. En la sucursal A con una muestra de 120 personas se ha obtenido 92 satisfechos,  mientras que en la sucursal B con una muestra de 80 personas se ha obtenido 55 satisfechos. Calcula un intervalo del 97% de confianza para la diferencia de la proporción de satifechos de la sucursal A y la B.
         
Nota: Aproxima UNICAMENTE hasta el final a centésimas. Además, ingresa los valores sin necesidad de escribir los paréntesis, es decir, solo coloca: Li,Ls.
                
```{r}
alfa <- 1 - 0.97
n1 <- 120
satisfechos1 <- 92
n2 <- 80
satisfechos2 <- 55
x1 <- satisfechos1 / n1
x2 <- satisfechos2 / n2
datos1 <- c(rep(1, satisfechos1), rep(0, n1-satisfechos1))
datos2 <- c(rep(1, satisfechos2), rep(0, n2-satisfechos2))
s1 <- sd(datos1)
s2 <- sd(datos2)

Li <- (x1 - x2) - qnorm(1 - alfa/2) * sqrt(s1**2/n1 + s2**2/n2)
Ls <- (x1 - x2) + qnorm(1 - alfa/2) * sqrt(s1**2/n1 + s2**2/n2)

print( c(round(Li, 2), round(Ls, 2)) )
```

### 4. Diferencia de medias, caso 2. vars desconocidas, iguales y poblacion normal.

Una empresa contrata dos diferentes marcas de coches para transportar su mercancia. El gasto de litros por gasolina de cada coche de las diferentes marcas son: 
A: 196, 198, 202, 196, 194, 193, 201, 208, 195, 196 y B: 181, 179, 178, 176, 187, 176, 176, 184, 171, 175. 
Calcula un intervalo del 98% de confianza para la diferencia de medias de la empresa A y la B, suponiendo que las poblaciones se distribuyen de forma normal y que tienen varianzas poblacionales iguales.

Nota: Aproxima UNICAMENTE hasta el final a centésimas. Además, ingresa los valores sin necesidad de escribir los paréntesis, es decir, solo coloca: Li,Ls.

```{r}
alfa <- 1 - 0.98
datos1 <- c(196, 198, 202, 196, 194, 193, 201, 208, 195, 196)
datos2 <- c(181, 179, 178, 176, 187, 176, 176, 184, 171, 175)
x1 <- mean(datos1)
x2 <- mean(datos2)
s1 <- sd(datos1)
s2 <- sd(datos2)
n1 <- length(datos1)
n2 <- length(datos2)

k <- n1 + n2 - 2
sp <- sqrt(( (n1-1)*s1**2 + (n2-1)*s2**2 ) / k)

Li <- (x1 - x2) - qt(1 - alfa/2, k) * sp * sqrt(1/n1 + 1/n2)
Ls <- (x1 - x2) + qt(1 - alfa/2, k) * sp * sqrt(1/n1 + 1/n2)

print( c(round(Li, 2), round(Ls, 2)) )
```

## Ejercicios de evaluacion.

### 1. Media, despeje de n del caso 1. sd conocida pero n desconcida.

Se desea estudiar ingreso medio mensual de las estaciones de sevicio de una cadena de gasolineras. Por estudios anteriores se sabe que la desviación estándar poblacional es 2  MDP. Suponiendo que los datos tienen distribución normal, calcula el número de estaciones que debemos estudiar para que el intervalo de confianza del 96% tenga una amplitud máxima de 0.8 MDP.

Nota: ingresa tu respuesta aproximando al entero más cercano.
                
Como: intervalo superior - intevalor inferior = amplitud

Al sustituir las formulas y despejar n nos queda:
n = ( (2 * qnorm(1 - alfa/2) * sd) / amplitud )**2
```{r}
alfa <- 1 - 0.96
sd <- 2
amplitud <- 0.8

n <- ( (2 * qnorm(1 - alfa/2) * sd) / amplitud )**2

round(n)
```

### 2. Media, caso 2. sd desconocida y poblacion normal.
La duración de vida de cierto componente electrónico (en años) siguen una distribución normal. Se toma una muestra de 10 de ellos y se obtiene: 5, 4, 3, 1, 7, 6, 7, 6, 7, 8. Calcula un intervalo del 91% de confianza para la vida media de dicho componente  electrónico.

Nota: Aproxima UNICAMENTE hasta el final a centésimas. Además, ingresa los valores sin necesidad de escribir los paréntesis, es decir, solo coloca: Li,Ls.

```{r}
alfa <- 1 - 0.91
datos <- c(5, 4, 3, 1, 7, 6, 7, 6, 7, 8)
x <- mean(datos)
s <- sd(datos)
n <- 10

Li <- x - qt(1 - alfa/2, n-1) * s/sqrt(n)
Ls <- x + qt(1 - alfa/2, n-1) * s/sqrt(n)

print( c(round(Li, 2), round(Ls, 2)) )
```

### 3. Varianza. Se asume poblacion normal.

Para una muestra aleatoria simple de 120 habitantes se ha obtenido un tiempo medio de  dedicación a actividades deportivas de 90 minutos con una desviación 8 minutos. Calcula un intervalo del 88% de confianza para la varianza del tiempo dedicado a actividades deportivas.

Nota: Aproxima UNICAMENTE hasta el final a centésimas. Además, ingresa los valores sin necesidad de escribir los paréntesis, es decir, solo coloca: Li,Ls.

```{r}
alfa <- 1 - 0.88
s <- 8
n <- 120

Li <- (s**2 * (n-1)) / qchisq(1 - alfa/2, n-1)
Ls <- (s**2 * (n-1)) / qchisq(alfa/2, n-1)

print( c(round(Li, 2), round(Ls, 2)) )
```

### 4. Diferencia de medias, caso 4. sd1, sd2 desconocidas y n1, n2 > 30.

Un banco realiza una encuesta para determinar la proporción de clientes satisfechos con un servicio. En la sucursal A con una muestra de 110 personas se ha obtenido 86 satisfechos,  mientras que en la sucursal B con una muestra de 100 personas se ha obtenido 77 satisfechos. Calcula un intervalo del 82% de confianza para la diferencia de la proporción de satifechos de la sucursal A y la B.

Nota: Aproxima UNICAMENTE hasta el final a centésimas. Además, ingresa los valores sin necesidad de escribir los paréntesis, es decir, solo coloca: Li,Ls.
         
```{r}
alfa <- 1 - 0.82
n1 <- 110
satisfechos1 <- 86
n2 <- 100
satisfechos2 <- 77
x1 <- satisfechos1 / n1
x2 <- satisfechos2 / n2
datos1 <- c(rep(1, satisfechos1), rep(0, n1-satisfechos1))
datos2 <- c(rep(1, satisfechos2), rep(0, n2-satisfechos2))
s1 <- sd(datos1)
s2 <- sd(datos2)

Li <- (x1 - x2) - qnorm(1 - alfa/2) * sqrt(s1**2/n1 + s2**2/n2)
Ls <- (x1 - x2) + qnorm(1 - alfa/2) * sqrt(s1**2/n1 + s2**2/n2)

print( c(round(Li, 2), round(Ls, 2)) )
```

### 5. Diferencia de medias, caso 3. vars desconocidas, distintas y poblacion normal.

Una empresa contrata dos diferentes marcas de coches para transportar su mercancia. El gasto de litros por gasolina de cada coche de las diferentes marcas son: 
A: 209, 199, 203, 212, 202, 193, 199, 205, 199, 193, 208, 196 y B: 184, 184, 179, 184, 176, 180, 179, 184, 176, 187. 
Calcula un intervalo del 98% de confianza para la diferencia de medias de la empresa A y la B, suponiendo que las poblaciones se distribuyen de forma normal y que tienen varianzas poblacionales distintas.

Nota: Aproxima UNICAMENTE hasta el final a centésimas. Además, ingresa los valores sin necesidad de escribir los paréntesis, es decir, solo coloca: Li,Ls.

```{r}
alfa <- 1 - 0.98
datos1 <- c(209, 199, 203, 212, 202, 193, 199, 205, 199, 193, 208, 196)
datos2 <- c(184, 184, 179, 184, 176, 180, 179, 184, 176, 187)
x1 <- mean(datos1)
x2 <- mean(datos2)
s1 <- sd(datos1)
s2 <- sd(datos2)
n1 <- length(datos1)
n2 <- length(datos2)

k <- (s1**2/n1 + s2**2/n2)**2 / (((s1**2/n1)**2 / (n1 - 1)) + ((s2**2/n2)**2 / (n2 - 1)))

Li <- (x1 - x2) - qt(1 - alfa/2, k) * sqrt(s1**2/n1 + s2**2/n2)
Ls <- (x1 - x2) + qt(1 - alfa/2, k) * sqrt(s1**2/n1 + s2**2/n2)

print( c(round(Li, 2), round(Ls, 2)) )
```

### 6. Diferencia de medias, caso 1. vars conocidas y n1, n2 > 30.

Para averiguar la eficacia del sistema de aprendizaje de un curso de inglés, se ha examinado a un grupo de estudiantes antes y después de asistir a dicho curso. De cursos anteriores se sabe que la varianza de las calificaciones antes y después son 14,10 respectivamente. Se toma una muestra de 110 estudiantes y se obtiene que la media de antes y después son 56,81 respectivamente. Calcula un intervalo del 89% de confianza para la diferencia de medias de después y antes suponiendo normalidad.

Nota: Aproxima UNICAMENTE hasta el final a centésimas. Además, ingresa los valores sin necesidad de escribir los paréntesis, es decir, solo coloca: Li,Ls

```{r}
alfa <- 1 - 0.89
# Invertimos los valores por dar datos de "antes y despues" y luego pedir
# la diferencia de medias de "despues y antes"
x1 <- 81
x2 <- 56
var1 <- 10
var2 <- 14
n1 <- 110
n2 <- 110

Li <- (x1 - x2) - qnorm(1 - alfa/2) * sqrt(var1/n1 + var2/n2)
Ls <- (x1 - x2) + qnorm(1 - alfa/2) * sqrt(var1/n1 + var2/n2)

print( c(round(Li, 2), round(Ls, 2)) )
```

### 7. Razon de varianzas. Poblaciones normales.

Se ha realizado una prueba de rapidez a alumnos procedentes de dos grupos distintos. De pruebas anteriores se sabe que la varianza del grupo A es 1 y la del grupo B es 9. Se toma una muestra de 16 estudiantes del grupo A, de donde se obtiene que x¯A=42 y una muestra de  20 estudiantes del grupo B, de donde se obtiene que x¯B=82. Calcula un intervalo del 97% de confianza para el cociente de desviaciones estándar (σ1/σ2) de las puntuaciones de los dos grupos, bajo el supuesto de que son muestras aleatorias simples procedentes de poblaciones normalmente distribuidas.

Nota: Aproxima UNICAMENTE hasta el final a milésimas. Además, ingresa los valores sin necesidad de escribir los paréntesis, es decir, solo coloca: Li,Ls.

```{r}
alfa <- 1 - 0.97
x1 <- 42
x2 <- 82
s1_cuadrado <- 1
s2_cuadrado <- 9
n1 <- 16
n2 <- 20

Li <- s1_cuadrado / (s2_cuadrado * qf(1 - alfa/2, n1-1, n2-1))
Ls <- s1_cuadrado / (s2_cuadrado * qf(alfa/2, n1-1, n2-1))

# Como pide la desviacion estandar, hay que sacarle la raiz cuadrada.
print( c(round(sqrt(Li), 3), round(sqrt(Ls), 3)) )
```
